最高法院刑事判決　　　　　　　　　　　　　　　八十六年度台上字第五三三六號
　　上訴人　台灣高等法院台中分院檢察署檢察官
　　被　告　甲○○
右上訴人因被告傷害致人於死案件，不服台灣高等法院台中分院中華民國八十五年八
月十三日第二審判決（八十四年度上訴字第二五二四號，起訴案號：台灣彰化地方法
院檢察署八十四年度偵字第二九七號），提起上訴，本院判決如左：
    主  文
原判決撤銷，發回台灣高等法院台中分院。
    理  由
本件原判決以公訴意旨略稱：被告甲○○於民國八十三年十二月廿七日十六時卅分許
，駕駛車號ＢＵ－九二○二號自用小客貨車，沿彰化縣秀水鄉○○路，由北往南行駛
，行經秀水鄉○○村○○路○段二六四之一號來來餐廳前，被害人林民雄駕駛車號Ｑ
Ｂ－三五七二號自用小客車，同向自後方追撞，二人隨即下車查看，為免妨礙交通，
經二人商量後，遂將該二人所駕駛之汽車開至同向道路旁，二人復下車至二車停放間
談判，林民雄雖知理虧，並表示願意賠償被告汽車之損失，惟僅留一行動電話號碼給
被告，並執意不肯將年籍資料或住址交給被告，致與被告當場發生爭吵，嗣並轉身入
車內，欲開車離開現場，被告見狀，乃從林民雄駕駛座窗戶伸手進入，欲取下林民雄
汽車鑰匙，阻止林民雄離開。林民雄此時已心生怒意，遂開車門，並以手拉住被告衣
領，猛力往林民雄車後方向推，被告遂基於傷害之故意，持不明之鈍器，朝林民雄之
頭頂部及右側頭部猛擊，致林民雄受有頭頂部寬４×８公分之頭皮下血腫傷，致頭部
骨折，大腦硬腦膜外出血約一百西西血塊，硬腦膜下三十西西血塊，腦腫脹；右側頭
部有約４×７公分皮下出血傷一處，致右硬膜下出血約三十西西血塊，腦腫脹，終因
顱內出血，送醫延至同年月廿九日零時四十分許不治死亡等情，因認被告涉犯刑法第
二百七十七條第二項之傷害致人於死罪嫌云云。經審理結果，不能證明被告犯罪，因
而撤銷第一審論處被告傷害人之身體，因而致人於死罪刑之判決，改判諭知被告無罪
，固非無見。
惟查：(一)、審理事實之法院對於被告有利及不利之證據，應一律注意，詳為調查，綜
合全案證據資料，本於經驗法則以定其取捨，並將取捨證據及得心證之理由於判決內
詳為說明。故證據雖已調查，而尚有其他部分並未調查，仍難遽為被告有利或不利之
認定；苟非調查之途徑已窮，而被告之犯罪嫌疑仍屬不能證明，要難遽為無罪之判斷
；如有應調查之證據未予調查，率行判決，其判決當然為違背法令。又認定犯罪事實
，並不以直接證據為限，即綜合各種間接證據，本於推理作用，為其認定犯罪事實之
基礎，仍非法所不許。本件被告甲○○雖否認有傷害被害人林民雄之犯行，但查被害
人之屍體經檢察官督同法醫師解剖、鑑驗結果，發現被害人係頭骨骨折、腦傷，顱內
出血致死，認係頭頂部及右側頭部受鈍擊（棍或鐵棒擊），屬「他為」。內政部警政
署刑事警察局亦認被害人下車時如碰到車門頂框，不會造成頭骨骨折及硬腦膜外出血
，如駕車撞及前車，不可能右側頭部受傷而胸部無傷。上開事證與被告所辯被害人用
手抓伊衣領往後推時，被害人往自己左側倒下，被害人可能倒地受傷，亦可能下車時
頭頂碰到車門頂框受傷，或於二車相撞時右側頭部受傷之情節不盡相符。被害人究竟
是跌倒受傷致死，抑屬他為致死﹖如屬被他人毆傷致死，究竟係被告或在場同車之人
所為，凡此均有調查究明之必要，乃原審未進一步詳查剖析明白，遽以查無兇器及無
人目擊被告打被害人等直接證據，即為有利於被告之認定，難謂適法。(二)、被害人之
妻林王美麗於警訊及偵審中一再指稱被害人在梅鏡堂醫院就醫時，已告知其係遭對方
車禍肇事者（指被告）打傷（見相驗卷第三、四、二十二、二十三頁，偵查卷第十頁
，第一審卷第二十五頁背面、第六十八頁，原審卷第二十二頁）；證人梁民德亦證稱
：「我問他（指被害人）如何跌得如此傷重的，他說被人打的，當時他太太也在場」
（見第一審卷第七十九頁背面）、「他（指被害人）回答說與人打架被打了，過不了
多久，他就嚴重得手痙攣了」（見原審卷第三十四頁背面）。上開目睹被害人臨終前
不利被告陳述之證言，何以不足採信，原判決未詳為說明，亦有可議。上訴意旨指摘
原判決違背法令，尚非全無理由，應認有發回更審之原因。
據上論結，應依刑事訴訟法第三百九十七條、第四百零一條，判決如主文。
中      華      民      國    八十六    年      九      月     十一     日
                              最高法院刑事第七庭
                                  審判長法官  董  明  霈
                                        法官  丁  錦  清
                                        法官  賴  忠  星
                                        法官  林  茂  雄
                                        法官  林  永  茂
      右正本證明與原本無異
                                              書  記  官
中      華      民      國    八十六    年      九      月     十九     日
